臺灣高雄地方法院刑事判決　　　　　110年度審金訴字第203號
公　訴　人　臺灣高雄地方檢察署檢察官
被　　　告　陳文宇
上列被告因詐欺等案件，經檢察官提起公訴（110年度偵字第171
2、3437、9888號），被告於本院準備程序中，對被訴事實為有
罪之陳述，經本院合議庭裁定由受命法官獨任進行簡式審判程序
，判決如下：
    主  文
陳文宇犯三人以上共同詐欺取財罪，處有期徒刑壹年；又犯三人
以上共同詐欺取財罪，處有期徒刑壹年貳月。應執行有期徒刑壹
年陸月。扣案之蘋果牌行動電話壹支（含門號Ｚ000000000號晶片卡壹張）沒收之。
    事  實
一、陳文宇於民國109年9月17日前某日，加入由綽號「德哥」之
    成年男子及其他不詳成年人所組成之具有持續性及牟利性之
    有結構性詐欺犯罪組織，擔任詐欺集團內轉帳詐欺贓款工作
    ，而與該詐欺集團之成年人成員共同意圖為自己不法所有，
    基於三人以上共同詐欺取財及洗錢之犯意聯絡，先由陳文宇
    提供其名下之中國信託商業銀行帳號000-000000000000號帳
    戶（上開中國信託帳戶）予詐欺集團使用。嗣詐欺集團成員
    及陳文宇分別為下列行為：
㈠、該詐欺集團成員於109年9月17日，在臉書上刊登販售榴槤廣
    告，致劉芳陷於錯誤，於109年9月18日16時38分許，匯款新
    臺幣（下同）1千8百元至上開中國信託帳戶內；陳文宇再依
    綽號「德哥」指示，於109年9月18日19時36分，以行動網路
    ，將上開中國信託帳戶內含不詳人之匯款，共10,960元轉入
    綽號「德哥」所指定之帳戶，以此方法製造金流斷點，而掩
    飾、隱匿詐欺犯罪所得之去向及所在。
㈡、該詐欺集團某女性成員於109年9月6日，在行動電話APP（PA
    IRS）上佯稱：可介紹賺錢方法給郭志逸云云，郭志逸依其
    介紹加入APP（Binary365）後，另一詐欺集團成員即詐稱：
    可用外幣漲幅來賺取差價云云，致郭志逸陷於錯誤，依對方
    指示於109年9月17日21時53分許至9月22日18時59分許止，
    分12次共匯款996,695元至對方指示帳戶內，其中109年9月2
    2日18時55分許、同日18時56分許、同日18時59分許（即第1
    0、11、12次）分別匯款各10萬元，至上開中國信託帳戶內
    。陳文宇再依綽號「德哥」指示，於同日19時2分、19時5分
    、19時19分、19時28分，以行動網路，將上開中國信託帳戶
    內含不詳人之匯款，分別轉出194,667元、97,333元、2,100
    元、9,733元至綽號「德哥」所指定之帳戶，以此方法製造
    金流斷點，而掩飾、隱匿詐欺犯罪所得之去向及所在。
    嗣劉芳、郭志逸發覺受騙報警，經警方於109年9月29日17時
    10分許（起訴書誤載為16時50分許），在臺北市○○區○○
    街○○○號「全家超商新和門市」查獲陳文宇，並扣得陳文宇
    所有，供其與綽號「德哥」聯絡用之蘋果牌行動電話1支（
    含門號0000000000號晶片卡1張），循線查悉上情。
二、案經劉芳訴由高雄市政府警察局小港分局、郭志逸訴由新北
    市政府警察局新莊分局移送臺灣高雄地方檢察署檢察官，暨
    臺北市政府警察局北投分局移送臺灣士林地方檢察署檢察官
    呈請臺灣高等檢察署核轉臺灣高雄地方檢察署檢察官偵查起
    訴。
    理  由
壹、程序部分：
    被告陳文宇所犯為死刑、無期徒刑、最輕本刑3年以上有期
    徒刑以外之罪，亦非屬高等法院管轄之第一審案件，其於本
    院準備程序中，對被訴事實為有罪之陳述，經告知簡式審判
    程序之旨，並聽取檢察官、被告之意見後，本院合議庭依刑
    事訴訟法第273條之1第1項裁定進行簡式審判程序，是本案
    之證據調查，依同法第273條之2之規定，不受同法第159條
    第1項、第161條之2、第161條之3、第163條之1及第164條至
    第170條所規定證據能力認定及調查方式之限制。
貳、認定犯罪事實所憑之證據及理由：
    前揭事實，業據被告陳文宇於偵訊及本院審理時均坦認不諱
    （見偵二卷第87頁至第88頁；審金訴卷第96頁、第119頁、
    第139頁），另有臺北市政府警察局北投分局搜索扣押筆錄
    、扣案物品目錄表各1份、上開中國信託帳戶交易明細、被
    告與詐騙集團成員LINE對話紀錄各1份附卷可憑，且有下列
    補強證據；
一、事實欄一㈠部分，核與證人劉芳於警詢之證述情節相符，並
    有劉芳之臺南市政府警察局永康分局永信派出所受理各類案
    件紀錄表、受理案件報案三聯單、受理詐騙帳戶通報警示簡
    便格式表、內政部警政署反詐騙諮詢專線紀錄表、轉帳單、
    通訊軟體LINE對話紀錄各1份在卷可稽。
二、事實欄一㈡部分，核與證人郭志逸於警詢之證述情節相符，
    並有郭志逸之內政部警政署反詐騙諮詢專線紀錄表、臺中市
    政府警察局烏日分局犁份派出所受理案件報案三聯單、受理
    各類案件紀錄表、匯款明細表、通訊軟體LINE對話紀錄各1
    份存卷可憑。
    足認被告之自白與事實相符，故本件事證明確，被告前揭犯
    行，均堪認定，咸應依法論科。
參、論罪部分：
一、按①組織犯罪防制條例第2條第1項規定：「本條例所稱犯罪
    組織，指三人以上，以實施強暴、脅迫、詐術、恐嚇為手段
    或最重本刑逾五年有期徒刑之刑之罪，所組成具有持續性或
    牟利性之有結構性組織。」，係藉由防制組織型態之犯罪活
    動為手段，以達成維護社會秩序、保障人民權益之目的，乃
    於該條例第3條第1項前段與後段，分別對於「發起、主持、
    操縱、指揮」及「參與」犯罪組織者，依其情節不同而為處
    遇，行為人雖有其中一行為（如參與），不問其有否實施各
    該手段（如詐欺）之罪，均成立本罪，然在未經自首或有其
    他積極事實，足以證明其確已脫離或解散該組織之前，其違
    法行為，仍繼續存在，即為行為之繼續，而屬單純一罪，至
    行為終了時，仍論為一罪。②行為人以一參與詐欺犯罪組織
    ，並分工加重詐欺行為，同時觸犯參與犯罪組織罪及加重詐
    欺取財罪，雖其參與犯罪組織之時、地，與加重詐欺取財之
    時、地，在自然意義上非完全一致，然二者仍有部分合致，
    且犯罪目的單一，依一般社會通念，認應評價為一罪方符合
    刑罰公平原則，應屬想像競合犯。③加重詐欺罪係侵害個人
    財產法益之犯罪，其罪數計算，以被害人數、被害次數之多
    寡，決定其犯罪之罪數；核與參與犯罪組織罪之侵害社會法
    益，因應以行為人所侵害之社會全體利益為準據，認定係成
    立一個犯罪行為，有所不同。是以倘若行為人於參與犯罪組
    織之繼續中，先後加重詐欺數人財物，因行為人僅為一參與
    組織行為，侵害一社會法益，應僅就首次犯行論以參與犯罪
    組織罪及加重詐欺罪之想像競合犯，而其後之犯行，乃為其
    參與組織之繼續行為，為避免重複評價，當無從將一參與犯
    罪組織行為割裂再另論一參與犯罪組織罪，而與其後所犯加
    重詐欺罪從一重論處之餘地，最高法院107年度台上字第106
    6號判決可資參照。④按「如行為人於參與同一詐欺集團之
    多次加重詐欺行為，因部分犯行發覺在後或偵查階段之先後
    不同，肇致起訴後分由不同之法官審理，為裨益法院審理範
    圍明確、便於事實認定，即應以數案中「最先繫屬於法院之
    案件」為準，以「該案件」中之「首次」加重詐欺犯行與參
    與犯罪組織罪論以想像競合。縱該首次犯行非屬事實上之首
    次，亦因參與犯罪組織之繼續行為，已為該案中之首次犯行
    所包攝，該參與犯罪組織行為之評價已獲滿足，自不再重複
    於他次詐欺犯行中再次論罪，俾免於過度評價及悖於一事不
    再理原則。至於「另案」起訴之他次加重詐欺犯行，縱屬事
    實上之首次犯行，仍需單獨論以加重詐欺罪，以彰顯刑法對
    不同被害人財產保護之完整性，避免評價不足」，最高法院
    109年度台上字第3945號判決可資參照可參。
二、①被告參與本案詐欺集團，且轉帳詐欺集團詐得之款項等節
    ，業據認定如上，顯見被告確有參與三人以上以實施詐術為
    手段，且具有持續性及牟利性之有結構性組織之詐欺集團，
    期間並未有自首或脫離該犯罪組織之情事，其始終為該詐欺
    集團之一員，其違法行為仍繼續存在，而屬單純一罪。②被
    告自加入本案之詐欺集團後，本案是最先繫屬之案件，有臺
    灣高等法院被告前案紀錄表1份附卷可查，且事實欄一㈠係
    被告之首次犯行，依前揭最高法院判決意旨，此部分應論以
    參與犯罪組織及三人以上共同詐欺取財等罪之想像競合犯。
三、核被告陳文宇於事實欄一㈠所為，係違反組織犯罪防制條例
    第3條第1項後段之參與犯罪組織罪、刑法第339條之4第1項
    第2款之三人以上共同詐欺取財罪，及違反洗錢防制法第14
    條第1項之一般洗錢罪；另於事實欄一㈡所為，則係犯刑法
    第339條之4第1項第2款之三人以上共同詐欺取財罪，及違反
    洗錢防制法第14條第1項之一般洗錢罪。
四、按共同正犯，係共同實行犯罪行為之人，在合同意思範圍內
    ，各自分擔犯罪行為之一部，相互利用他人之行為，以達其
    犯罪之目的，其成立不以全體均參與實行犯罪構成要件之行
    為為必要；而共同正犯間，非僅就其自己實行之行為負其責
    任，並在犯意聯絡之範圍內，對於其他共同正犯所實行之行
    為，亦應共同負責（參照最高法院98年度台上字第5286號判
    決意旨）。而電話、網路詐騙之犯罪型態，自架設跨國遠端
    遙控電話或網路電話，至發送不實訊息、收集取得人頭帳戶
    、撥打電話實施詐騙、指示被害人匯款、自人頭帳戶提領款
    項、取贓分贓等各階段，係需由多人縝密分工方能完成之集
    團性犯罪。查：被告雖僅從事轉匯詐欺贓款之工作，然該集
    團詐欺之犯罪型態，係由多人分工方能完成，倘其中某一環
    節脫落，將無法順利達成詐欺結果，該集團成員雖因各自分
    工不同而未自始至終參與其中，惟其等所參與之部分行為，
    仍係利用集團其他成員之行為，以遂行犯罪目的，是被告主
    觀上既有參與詐欺犯罪之認識，客觀上亦有行為之分工，自
    應對各該參與之不法犯行及結果共同負責。故被告與綽號「
    德哥」之成年男子及其餘詐欺集團之成年人成員，對本案犯
    行，有犯意聯絡及行為分擔，應論以共同正犯。
五、被告對事實欄一㈡之被害人於受騙所匯款項，由陳文宇在相
    同地點多次轉帳之行為，其主觀上係基於同一犯意，在密接
    時、地，加以侵害，獨立性薄弱，應評價論以接續犯，較為
    合理。
六、被告對於事實欄一㈠之犯行，係以一行為同時觸犯參與犯罪
    組織罪、三人以上共同詐欺取財罪、一般洗錢罪之三罪名；
    對於事實欄一㈡之犯行，係以一行為同時觸犯三人以上共同
    詐欺取財罪、一般洗錢罪之二罪名，均為想像競合犯，各應
    依刑法第55條規定，從一重之三人以上共同詐欺取財罪處斷
    。
七、被告對於詐欺集團成員分別詐欺劉芳、郭志逸，共二位被害
    人之行為，其犯意各別，行為互殊，應予分論併罰。
八、按想像競合犯之處斷刑，本質上係「刑之合併」。其所謂從
    一重處斷，乃將想像競合犯組成之評價上數罪，合併為科刑
    一罪，其所對應之刑罰，亦合併其評價上數罪之數法定刑，
    而為一個處斷刑。易言之，想像競合犯侵害數法益者皆成立
    犯罪，論罪時必須輕、重罪併舉論述，同時宣告所犯各罪名
    ，包括各罪有無加重、減免其刑之情形，亦應說明論列，量
    刑時併衡酌輕罪部分量刑事由，評價始為充足，然後依刑法
    第55條前段規定「從一重處斷」，非謂對於其餘各罪可置而
    不論。因此，法院決定處斷刑時，雖以其中最重罪名之法定
    刑，做為裁量之準據，惟於裁量其輕重時，仍應將輕罪合併
    評價在內（最高法院108年度台上字第4405、4408號判決意
    旨參照）。查：被告對於事實欄一㈠、㈡之違反洗錢防制法
    部分，於審判中均自白犯行，本應依洗錢防制法第16條第2
    項之規定減輕其刑，惟被告所犯之一般洗錢罪，因屬想像競
    合犯其中之輕罪，因想像競合犯之關係而從一重之三人以上
    共同詐欺取財罪處斷，上開輕罪之減輕其刑事由，未形成處
    斷刑之外部性界限，然依前揭說明，仍應由本院於依刑法第
    57條規定量刑時，審酌上開輕罪之減輕其刑事由，作為被告
    量刑之有利因子，先與敘明。
肆、科刑部分：
一、本院審酌被告不思循正途賺取所需，僅因貪圖私利，即甘為
    詐騙集團組織吸收，與前述詐騙集團成員分工，而從事上開
    犯行，動機及行為均可議；惟考量被告自始坦承犯行；參以
    被告係提供其自己帳戶與詐欺集團作為轉帳之用，為警查獲
    之風險，較匿名施以詐術之話務手為高，應予不同評價；兼
    衡以被告雖因帳戶為警察查扣，而未實質獲利，但其係以轉
    帳金額計算報酬乙節，業據被告於偵訊時供述屬實（見偵二
    卷第86頁），是以各被害人受騙金額多寡，被告所負之罪責
    亦應有所區別；又如前所載，被告有自白洗錢之犯行，應作
    為被告量刑之有利因子；復思以被告於本院審理時自述之智
    識程度、家庭生活狀況等一切情狀，各量處如主文所示之刑
    。
二、本院再斟酌被告所犯上開二罪，雖被害人不同，但侵害法益
    相同，犯罪時間之間隔甚短等刑罰累加因素，而定其應執行
    刑如主文所載，較為妥適。
伍、至組織犯罪防制條例第3條規定之強制工作，業經司法院釋
    字第812號解釋認定違憲，自該解釋公布日起失其效力，即
    毋庸再論述不予宣告強制工作之理由。
陸、沒收與不予沒收之說明
一、扣得蘋果牌行動電話1支（含門號0000000000號晶片卡1張，
    見偵一卷第47頁），此係被告所有，作為與綽號「德哥」聯
    繫，轉帳詐欺贓款之物，業據被告陳文宇於警詢時供述在卷
    （見偵一卷第25頁），應依刑法第38條第2項規定，宣告沒
    收。
二、被告於本院審理時自陳未獲得任何報酬（見審金訴卷第139
    頁），復無其他積極證據足證被告有獲得報酬，故本案尚難
    遽認被告有何犯罪所得，故不予宣告沒收。
三、①扣案之上開中國信託帳戶之存摺、金融卡（見偵一卷第47
    頁），雖為被告所有，且用於本案之物，然考量該帳戶已經
    凍結，該存摺、金融卡已不具有刑法上之重要性，故依刑法
    第38條之2第2項規定，不予宣告沒收。②另扣得被告之台灣
    銀行、高雄銀行、第一商業銀行、中華郵政存摺、金融卡等
    物（見偵一卷第47頁），顯與本案無關，亦不為沒收之宣告
    。
柒、至該詐欺集團成員於事實欄一㈠中，是在臉書上刊登販售榴
    槤廣告之詐術，然並無證據證明被告知悉詐欺集團成員是以
    此向公眾散布詐欺訊息，尚難遽認被告亦涉犯刑法第339條
    之4第1項第3款之罪名，附此敘明。
據上論斷，應依刑事訴訟法第273條之1第1項、第299條第1項前
段，組織犯罪防制條例第3條第1項後段，洗錢防制法第14條第1
項，刑法第11條前段、第28條、第339條之4第1項第2款、第55條
前段、第51條第5款、第38條第2項，刑法施行法第1條之1第1項
，判決如主文。
本案經檢察官林永富提起公訴，檢察官范文欽到庭執行職務。
中    華    民    國   111    年     2    月    10    日
                  刑事第五庭      法  官  陳川傑
以上正本證明與原本無異。
如不服本判決應於收受本判決後20日內向本院提出上訴書狀，並
應敘述具體理由。其未敘述上訴理由者，應於上訴期間屆滿後20
日內向本院補提理由書狀（均須按他造當事人之人數附繕本）「
切勿逕送上級法院」。
因疫情而遲誤不變期間，得向法院聲請回復原狀。
中    華    民    國   111    年     2    月    10    日
                                  書記官  王翌翔
附錄本案論罪科刑之法條全文：
洗錢防制法第14條
有第二條各款所列洗錢行為者，處 7 年以下有期徒刑，併科新
臺幣 5 百萬元以下罰金。
前項之未遂犯罰之。
前二項情形，不得科以超過其特定犯罪所定最重本刑之刑。
中華民國刑法第339條之4
犯第 339 條詐欺罪而有下列情形之一者，處 1 年以上 7 年以
下有期徒刑，得併科 1 百萬元以下罰金：
一、冒用政府機關或公務員名義犯之。
二、三人以上共同犯之。
三、以廣播電視、電子通訊、網際網路或其他媒體等傳播工具，
    對公眾散布而犯之。
前項之未遂犯罰之。
組織犯罪防制條例第3條
發起、主持、操縱或指揮犯罪組織者，處3年以上10年以下有期
徒刑，得併科新臺幣1億元以下罰金；參與者，處6月以上5年以
下有期徒刑，得併科新臺幣1千萬元以下罰金。但參與情節輕微
者，得減輕或免除其刑。
具公務員或經選舉產生之公職人員之身分，犯前項之罪者，加重
其刑至二分之一。
犯第1項之罪者，應於刑之執行前，令入勞動場所，強制工作，
其期間為3年。
前項之強制工作，準用刑法第90條第2項但書、第3項及第98條第
2項、第3項規定。
以言語、舉動、文字或其他方法，明示或暗示其為犯罪組織之成
員，或與犯罪組織或其成員有關聯，而要求他人為下列行為之一
者，處3 年以下有期徒刑，得併科新臺幣3 百萬元以下罰金：
一、出售財產、商業組織之出資或股份或放棄經營權。
二、配合辦理都市更新重建之處理程序。
三、購買商品或支付勞務報酬。
四、履行債務或接受債務協商之內容。
前項犯罪組織，不以現存者為必要。
以第5項之行為，使人行無義務之事或妨害其行使權利者，亦同
。
第5項、第7項之未遂犯罰之。
